臺北高等行政法院判決
　　　　　　　　　　　　　　　　　95年度訴字第03701號
　　　　　　　　　　　　　　　.
原　　　告　建坤實業社
代　表　人　甲○○
訴訟代理人　丙○○
被　　　告　宜蘭縣政府
代　表　人　乙○○縣長）住同.
訴訟代理人　丁○○
上列當事人間因區域計畫法事件，原告不服內政部中華民國95年
8 月31日台內訴字第0950142334號（案號：0000000000）訴願決
定，提起行政訴訟。本院判決如下：
　　主  文
原告之訴駁回。
訴訟費用由原告負擔。
　　事  實
壹、事實概要：
    緣原告原領有被告核發之土石採取許可證，許可採取宜蘭縣
    三星鄉○○○段牛鬥小段5 地號蘭陽溪河川土石。案經被告
    於民國（下同）88年1 月間派員前往系爭土石採取區勘查檢
    測，發現原告有超挖情事，乃以88年1 月21日88府建水字第
    009602號函撤銷原告之土石採取許可證。原告不服，訴經臺
    灣省政府以88年8 月23日88府訴字第158874號訴願決定撤銷
    原處分。被告另以89年5 月18日89府工水字第051089號函重
    為「本案仍應予撤銷許可」之處分，原告仍不服，循序提起
    訴願、行政訴訟，經本院以89年度訴字第2565號判決：訴願
    決定及原處分均撤銷。被告另以91年12月23日府工水字第09
    10142577號函重為「廢止河川使用許可併同撤銷土石採取許
    可證」之處分，原告不服，提起訴願。案經經濟部以92年9
    月15日經訴字第09206219810號訴願決定「1、有關原處分機
    關對訴願人廢止河川使用許可之處分：訴願駁回。2 、有關
    原處分機關對訴願人併同撤銷土石採取許可證之處分：原處
    分撤銷，由原處分機關另為適法之處分。」，被告於93年間
    依原核定土石採取計畫書，重新核發土石採取許可證，土石
    採取區之土石採罄後，原告向被告申請遺留坑洞整復回填，
    被告以94年4 月27日府工水字第0940033744號函復原告：「
    貴社三星鄉○○○段牛鬥小段5 號地，陸上土石採取部分所
    遺留之坑洞，函請本府准予向外縣市申請營建剩餘土石方回
    填案，歉難同意，復如說明，．．．2 、本案申請回填剩餘
    土石方係屬非都市土地申請容許使用案件，經查該土地係為
    一般農業區水利用地，相關之法令並無容許水利用地可做回
    填剩餘土石方使用之規定。」。原告不服，提起訴願，經遭
    駁回，遂向本院提起行政訴訟。
貳、兩造聲明：
一、原告聲明：
    訴願決定及原處分均撤銷。
二、被告聲明：
    原告之訴駁回。
參、兩造之陳述：
一、原告主張之理由：
(一)查系爭宜蘭縣三星鄉○○○段牛鬥小段5 地號，原位處蘭陽
    溪河川區域內土地，屬河川區城內土石採取區，89年7 月26
    日經濟部水利署局部變更蘭陽溪河川圖籍，將系爭土地畫出
    河川區域外，被告依另案訴訟請求於93年仍依原（87年）核
    定之土石採取計畫書，恢復核發土石採取許可證，本筆土地
    既已劃出河川區域外，即非屬原經濟部水利署權管之河川區
    域內土石採取區，系爭土石區不失由河川土石採取轉變為陸
    上土石採取之事實。
(二)若本件仍為河川區城內土石採取區土石採罄後，其跡地因河
    道自營作用，即可自行回填整復無影響河防安全，故河川土
    石採取計畫書內無土石採取回填整復計畫；本件已劃出河川
    區域外，即表示其跡地不再有河道自營作用可自行恢復該跡
    地為可再耕作利用之狀態，此可由經濟部水利署92年7 月21
    日經授務字第09220118340 號函送之土石採取計畫書圖填寫
    須知貳、一、（六）、2 ，陸上土石採取（平地土石部分）
    土石採取計畫書應填寫平地土石採取回填整復計畫，故本申
    請案為原告配合因政策情事變更，由河川內土石採取變更為
    陸上土石採取事件之跡地回填整復案件，非屬一般容許使用
    申請，應無非都市土地使用管制規則第6條規定之適用。
(三)訴願決定書略以「經查，依卷附之土石採取計畫書3 、採取
    計畫，作業方式：以露天平整開挖方式，由下游採取，．．
    ．應無遺留坑洞需回填整平，或可依坡度逐漸整平，而不會
    遺留突然凹陷之坑洞，造成危險」，係引用87年原核定之「
    河川內土石採取計畫書」內容，惟本件已情事變更，上述之
    「河川內土石採取計畫書」已無法滿足現地需求（已無河道
    自營作用），已造成坑洞將影響安全，原告請求比照陸上土
    石採取作業末段作業程序，提送土石採取回填整復計畫，遭
    拒，其損害國土保安及影響人民生命財產安全之責任，不知
    將由誰負責。
(四)內政部為防止陸上盜濫採土石所遺留坑洞造成環境污染、水
    土保持及公共安全等災害發生，即訂有「陸上盜濫採土石坑
    洞善後處理執行作業原則」，以確保國土資源完整，貫徹政
    府落實國土保全之政策，對非法盜濫採土石所遺留坑洞都立
    有處理原則。原告系爭之土石區係合法取得土石採取許可，
    並主動申請辦理回填整復。原告響應政府之政策，被告無視
    危害國土保安及危險之事實，不但未予以支持，反以偏頗不
    全之法令、理由予以拒絕。
二、被告主張之理由：
(一)本件87年間係以河川土石採取案予以核准土石採取，原核准
    之土石採取計畫並無回填整復計畫，被告核准土石採取且現
    已採取完竣之位置係位於河川區域內，嗣後經經濟部水利署
    89年間公告部分劃出河川區域外，該位於河川區域外部分業
    經處分機關核准原告採取土石完畢。
(二)被告係依經濟部訴願決定恢復原告權益，於93年重新核發土
    石採取許可證，依原核准之土石採取計畫內容續為開採，非
    為原告所陳系爭土石區由河川土石採取轉變為陸上土石採取
    須增加原核准計畫所無之回填整復，今原告係申請於已採取
    土石完竣之土地範圍回填營建剩餘土石，基本上此為一非都
    市土地申請容許使用之案件，並非被告核准並已開採完竣之
    土石採取計畫之延續。
(三)原告申請於系爭位於河川區域外並已開採完竣之區域回填剩
    餘土石方之土地，係屬一般農業區水利用地，依非都市土地
    使用管制規則第6條第3項附表1各種使用地容許使用項目及
    許可使用細目，有關水利用地其容許使用項目（正面列舉規
    定）無一可准許其回填營建剩餘土石方，足見原告申請遺留
    坑洞整復回填，不符水利用地相關之容許使用項目規定。
　　理  由
壹、兩造陳述要旨：
一、原告主張系爭土地原屬河川區域內土石採取區，嗣畫出河川
    區域外，已轉變為陸上土石採取，其跡地不再有河道自營作
    用可自行恢復，已造成之坑洞顯影響安全，應准原告比照陸
    上土石採取作業末段作業程序，提送土石回填整復，本件因
    情事變更，非一般容許使用申請，無非都市土地使用管制規
    則第6 條規定之適用等語。
二、被告則以准原告依原核准計畫內容續為開採，非為原河川土
    石採取轉變為陸上土石採取，回填整復，並非已開採完竣土
    石採取計畫之延續，而係非都市土地申請容許使用之案件，
    應依非都市土地使用管制規則第6條規定辦理，系爭土地既
    屬一般農業區水利用地，並無回填營建剩餘土石方之容許使
    用項目，原處分不准坑洞整復回填，並無違誤等語置辯。
貳、兩造不爭之事實及兩造爭點：
    如事實概要欄所述之事實，業據提出原核發土石採取許可證
    ，被告88年1月21日88府建水字第009602號函、臺灣省政府
    以88年8月23日88府訴字第158874號訴願決定、被告89年5月
    18日89府工水字第051089號函、本院89年度訴字第2565號判
    決、被告91年12月23日府工水字第0910142577號函、經濟部
    92年9月15日經訴字第09206219810號訴願決定、重新核發之
    土石採取許可證，被告94年4月27日府工水字第0940033744
    號函（原處分）為証，且系爭土地為一般農業區水利用地，
    目前其上確有採取土石所致之坑洞影響安全，有照片可憑，
    為兩造所不爭執，堪信為真，兩造爭點厥為：
一、系爭河川區域內土石採取計劃是否已轉變為陸上土石採取？
    是否應比照陸上土石採取作業末段作業程序，提送土石回填
    整復？
二、原告申請回填土石整復是否非都市土地申請容許使用之案件
    ，是否應依非都市土地使用管制規則第6條規定辦理？
參、本院之判斷：
一、本件應適用之法條與法理：
    非都市土地使用管制規則第6條第1項、第3項規定：「非都
    市土地經劃定使用分區並編定使用地類別，應依其容許使用
    之項目及許可使用細目使用。．．．各種使用地容許使用項
    目、許可使用細目及其附帶條件如附表1。」。附表1「各種
    使用地容許使用項目及許可使用細目表」使用地類別十二水利
    用地，容許使用項目：(一)按現況或水利計畫使用。(二)水岸遊
    憩設施。(三)戶外遊樂設施。(四)採取土石。(五)其他經河川或排
    水管理機關核准者。(六)再生能源相關設施。
二、系爭河川區域內土石採取計劃並未轉變為陸上土石採取，土
    石回填並非原河川土石採取計劃之末段作業程序：
    本件87年間係以「河川土石採取案」核准土石採取，原核准
    之土石採取計畫並無回填整復計畫，嗣經濟部水利署89 年
    間公告部分劃出河川區域外，被告並於93年重新核發土石採
    取許可證，准原告依「原河川土石採取計畫內容」續為開採
    ，可知被告93年僅核准原告依原河川土石採取計劃續為開採
    ，非謂原核准河川土石採取案已因此而變成陸上土石採取案
    ，系爭土石回填申請自非原河川土石採取計劃案之末段作業
    程序，而係新申請案件。
三、原告申請回填土石整復係「非都市土地申請容許使用」之案
    件，應依非都市土地使用管制規則第6條規定辦理：
（一）原河川土石採取計劃既未轉變成陸上土石採取，系爭土石
      回填申請亦非原河川土石採取計劃之末段作業程序，而係
      新申請案件，自屬「非都市土地申請容許使用」之案件，
      應依非都市土地使用管制規則第6條規定辦理，原告主張
      本件有情事變更，不應依非都市土地使用管制規則第6條
      規定辦理云云，不足採信。
（二）系爭土地為一般農業區水利用地，依非都市土地使用管制
      規則第6條第3項附表1「各種使用地容許使用項目及許可
      使用細目表」規定，並無容許「回填剩餘土石方」之使用
      項目。原處分因而否准原告回填土石之申請，並無不法。
      至系爭土地上之坑洞問題，被告宜速為妥善之處置。
四、從而，原處分並無違誤，訴願決定予以維持，亦稱正確，原
    告徒執前詞，訴請撤銷，為無理由，應予駁回。
肆、兩造其餘攻擊防禦方法均與本件判決結果不生影響，故不逐
    一論述，併此敘明。
據上論結，本件原告之訴為無理由，爰依行政訴訟法第98條第3
項前段，判決如主文。
中　　華　　民　　國　　96　　年　　5　　 月　　30　　日
                  第二庭審判長法  官  徐瑞晃
                              法  官  蕭惠芳
                              法  官　畢乃俊
上為正本係照原本作成。
如不服本判決，應於送達後20日內，向本院提出上訴狀並表明上
訴理由，如於本判決宣示後送達前提起上訴者，應於判決送達後
20日內補提上訴理由書（須按他造人數附繕本）。
中　　華　　民　　國　　96　　年　　5　   月　　30　　日
                              書記官  簡信滇
